ACORDAO-COMPLETO-2483340

ACÓRDÃO 2876/2021 ATA 47/2021 - PLENÁRIO

VISTOS, relatados e discutidos estes autos de representação, agora em fase de embargos de declaração opostos ao Acórdão 609/2021-TCU-Plenário.
ACORDAM os Ministros do Tribunal de Contas da União, reunidos em sessão do Plenário, com base no art. 34 da Lei 8.443/1992, c/c os arts. 277, inciso III, 281 e 287 do Regimento Interno do TCU, e ante as razões expostas pelo Relator, em:
9.1. conhecer dos presentes embargos de declaração apresentados por Rafael Esmeraldo Lucchesi Ramacciotti e, no mérito, acolhê-los com efeitos infringentes, aproveitando-os a Marcos Tadeu de Siqueira, de modo a excluir o nome de ambos dos itens 9.3.1, 9.3.2, 9.3.3, 9.3.4, 9.3.5 e 9.3.6 do Acórdão 609/2021-TCU-Plenário;
9.2. dar ciência desta deliberação ao embargante, ao interessado e ao Sesi/DN.

Embargos de declaração em face de acórdão que determinou a citação de dirigente do Sesi/DN apontado como um dos responsáveis por prejuízos sofridos pelos cofres públicos em contrato de patrocínio.

Departamento Nacional do Serviço Social da Indústria (Sesi/DN) e Departamento Regional do Serviço Social da Indústria no Estado de Pernambuco (Sesi/PE).

3. Embargante: Rafael Esmeraldo Lucchesi Ramacciotti (XXX.712.655-XX), ex-Diretor Superintendente do Departamento Nacional do Serviço Social da Indústria (Sesi/DN).
3.1. Interessado: Marcos Tadeu de Siqueira (XXX.554.198-XX), ex-Diretor de Operações do Sesi/DN.

Ana Arraes (Presidente).

13.1. Ministros presentes: Ana Arraes (Presidente), Walton Alencar Rodrigues, Benjamin Zymler, Aroldo Cedraz, Raimundo Carreiro, Bruno Dantas, Vital do Rêgo (Relator) e Jorge Oliveira.
13.2. Ministra que alegou impedimento na Sessão: Ana Arraes (Presidente).
13.3. Ministros-Substitutos presentes: Augusto Sherman Cavalcanti, Marcos Bemquerer Costa, André Luís de Carvalho e Weder de Oliveira.

ALIANÇA COMUNICAÇÃO E CULTURA LTDA

INSTITUTO ORIGAMI E OUTROS

VITAL DO RÊGO

Trata-se de embargos de declaração apresentados por Rafael Esmeraldo Lucchesi Ramacciotti, ex-Diretor Superintendente do Departamento Nacional do Serviço Social da Indústria (Sesi/DN) , em face do Acórdão 609/2021-TCU-Plenário, que determinou sua citação, em conjunto com outros responsáveis, devido à constatação de prejuízos na concessão de patrocínio pelo Departamento Regional do Serviço Social da Indústria no Estado de Pernambuco (Sesi/PE) ao Instituto Origami, com vistas à realização do Projeto "Relix - Recuse, Repense, Reduza, Reutilize, Recicle", em 2014, financiado com recursos repassados pelo Sesi/DN, no montante de R$ 4.309.998,00.
2.	Adiante, transcrevo os termos da deliberação objetada:
"9.1. promover a desconsideração da personalidade jurídica de Aliança Comunicação e Cultura Ltda. com vistas a permitir que os seus representantes legais (Lina Rosa Gomes Vieira da Silva e Luiz Otávio Gomes Vieira da Silva) passem a figurar como responsáveis neste processo em solidariedade com a aludida empresa, em face do eventual abuso da correspondente personalidade jurídica a partir do desvio de finalidade ou da confusão patrimonial, com o subsequente dano causado ao erário;
9.2. promover a desconsideração da personalidade jurídica de SX Brasil Comunicação Digital Ltda. com vistas a permitir que o seu representante legal (Sérgio Luís de Carvalho Xavier) passe a figurar como responsável neste processo em solidariedade com a aludida empresa, em face do eventual abuso da correspondente personalidade jurídica a partir do desvio de finalidade ou da confusão patrimonial, com o subsequente dano causado ao erário;
9.3. promover, nos termos dos arts. 10, § 1º, e 12, I e II, da Lei n.º 8.443, de 1992, e do art. 202, I e II, do RITCU, a citação solidária dos responsáveis para que, no prazo de 15 (quinze) dias, apresentem as suas alegações de defesa ou recolham o correspondente débito em favor do Departamento Nacional do Serviço Social da Indústria, com a atualização monetária a partir das respectivas datas até o efetivo recolhimento, abatendo na oportunidade as quantias eventualmente ressarcidas, na forma da legislação em vigor, em função das seguintes irregularidades:
9.3.1. débito em desfavor dos responsáveis (Centro Técnico de Assessoria e Planejamento Comunitário - Cetap, Aliança Comunicação e Cultura Ltda., Lina Rosa Gomes Vieira da Silva, como sócia-administradora da Aliança e diretora de criação da empresa, Luiz Otávio Gomes Vieira da Silva, como sócio-administrador da Aliança, Instituto Origami, Hebron Costa Cruz de Oliveira, como presidente do Instituto Origami, Romero Neves Silveira Souza Filho, como diretor sociocultural do Instituto Origami, Ricardo Essinger, como diretor regional do Sesi-PE, Ernane de Aguiar Gomes, como superintendente do Sesi-PE, Rafael Esmeraldo Lucchesi Ramacciotti, como diretor superintendente do Sesi-DN, e Marcos Tadeu de Siqueira, como diretor de Operações do Sesi-DN) sob as seguintes condições:
	Valor Original (em R$) 
	Data da Ocorrência

	  5.909,09
	 11/8/2014

	96.256,68
	20/10/2014

Irregularidade: indevido repasse dos recursos a título de taxa de administração e dos valores sem a vinculação aos serviços supostamente prestados no âmbito do projeto entre a Aliança Comunicação e Cultura Ltda. e o Centro Técnico de Assessoria e Planejamento Comunitário - Cetap ante a ausência de efetiva comprovação dos subsequentes dispêndios diante, por exemplo, da falta do necessário nexo causal entre os valores federais aportados e os supostos dispêndios incorridos no programa;
9.3.2. débito em desfavor dos responsáveis (Idea Locação de Estruturas e Iluminação - Eireli, Aliança Comunicação e Cultura Ltda., Lina Rosa Gomes Vieira da Silva, Luiz Otávio Gomes Vieira da Silva, Instituto Origami, Hebron Costa Cruz de Oliveira, Romero Neves Silveira Souza Filho, Ricardo Essinger, Ernane de Aguiar Gomes, Rafael Esmeraldo Lucchesi Ramacciotti e Marcos Tadeu de Siqueira) sob as seguintes condições:
	Valor Original (em R$) 
	Data da Ocorrência

	3.475,94
	25/8/2014

	9.683,96
	2/9/2014

	11.157,76
	1º/10/2014

	9.433,69
	17/11/2014

Irregularidade: indevido repasse dos valores a título de taxa de administração, com a intermediação da Idea Locação de Estruturas e Iluminação - Eireli, ante a ausência de efetiva comprovação dos subsequentes dispêndios diante, por exemplo, da falta do necessário nexo causal entre os valores federais aportados e os supostos dispêndios incorridos no programa;
9.3.3. débito em desfavor dos responsáveis (Idea Produções e Locação de Estruturas e Iluminação Ltda., Aliança Comunicação e Cultura Ltda., Lina Rosa Gomes Vieira da Silva, Luiz Otávio Gomes Vieira da Silva, Instituto Origami, Hebron Costa Cruz de Oliveira, Romero Neves Silveira Souza Filho, Ricardo Essinger, Ernane de Aguiar Gomes, Rafael Esmeraldo Lucchesi Ramacciotti e Marcos Tadeu de Siqueira) sob as seguintes condições:
	Valor Original (em R$) 
	Data da Ocorrência

	9.922,41
	15/10/2014

Irregularidade: indevido repasse de recursos federais a título de taxa de administração (6,95%) entre o Instituto Origami e a Idea Produções e Locação de Estruturas e Iluminação Ltda. ante a ausência de efetiva comprovação dos subsequentes dispêndios diante, por exemplo, da falta do necessário nexo causal entre os valores federais aportados e os supostos dispêndios incorridos no programa; 
9.3.4. débito em desfavor dos responsáveis (Alto Impacto Entretenimento Ltda., Aliança Comunicação e Cultura Ltda., Lina Rosa Gomes Vieira da Silva, Luiz Otávio Gomes Vieira da Silva, Instituto Origami, Hebron Costa Cruz de Oliveira, Romero Neves Silveira Souza Filho, Ricardo Essinger, Ernane de Aguiar Gomes, Rafael Esmeraldo Lucchesi Ramacciotti e Marcos Tadeu de Siqueira) sob as seguintes condições:
	Valor Original (em R$) 
	Data da Ocorrência

	49.750,00
	16/1/2015

Irregularidade: valor recebido e não aplicado no projeto pela Alto Impacto Entretenimento Ltda. ante a ausência de efetiva comprovação dos subsequentes dispêndios diante, por exemplo, da falta do necessário nexo causal entre os valores federais aportados e os supostos dispêndios incorridos no programa 
9.3.5. débito em desfavor dos responsáveis (SX Brasil Comunicação Digital Ltda., Sérgio Luís de Carvalho Xavier, como sócio da SX Brasil, quando ainda ocupava o cargo de secretário de Meio Ambiente e Sustentabilidade de Pernambuco, Aliança Comunicação e Cultura Ltda., Lina Rosa Gomes Vieira da Silva, Luiz Otávio Gomes Vieira da Silva, Instituto Origami, Hebron Costa Cruz de Oliveira, Romero Neves Silveira Souza Filho, Ricardo Essinger, Ernane de Aguiar Gomes, Rafael Esmeraldo Lucchesi Ramacciotti e Marcos Tadeu de Siqueira) sob as seguintes condições:
	Valor Original (em R$) 
	Data da Ocorrência

	147.000,00
	17/10/2014

	210.000,00
	15/12/2014

Irregularidade: indevido repasse de recursos a Sérgio Luís de Carvalho Xavier, como então secretário de Meio Ambiente e Sustentabilidade de Pernambuco, por intermédio de pagamentos fictícios realizados pela Aliança Comunicação e Cultura Ltda. em favor da SX Brasil Comunicação Digital Ltda., ante a ausência, ainda, de efetiva comprovação dos subsequentes dispêndios diante, por exemplo, da falta do necessário nexo causal entre os valores federais aportados e os supostos dispêndios incorridos no programa;
9.3.6. débito em desfavor dos responsáveis (Aliança Comunicação e Cultura Ltda., Lina Rosa Gomes Vieira da Silva, Luiz Otávio Gomes Vieira da Silva, Instituto Origami, Hebron Costa Cruz de Oliveira, Romero Neves Silveira Souza Filho, Ricardo Essinger, Ernane de Aguiar Gomes, Rafael Esmeraldo Lucchesi Ramacciotti e Marcos Tadeu de Siqueira) sob as seguintes condições:
	Valor Original (em R$) 
	Data da Ocorrência

	1.966.255,80
	17/12/2014

Irregularidade: inadequada celebração do contrato de patrocínio entre o Sesi-PE e o Instituto Origami a partir do custeio pelo Sesi-DN ante o subjacente sobrepreço, além da sub-rogação integral do objeto à Aliança Comunicação e Cultura Ltda., e diante da ausência, ainda, de efetiva comprovação dos subsequentes dispêndios diante, por exemplo, da falta do necessário nexo causal entre os valores federais aportados e os supostos dispêndios incorridos no programa;  
9.4. informar a todos os responsáveis que, diante da eventual condenação posterior pelo Tribunal, os correspondentes valores de débito serão acrescidos dos juros de mora, nos termos do § 1º do art. 202 do RITCU;
9.5. esclarecer aos responsáveis, entre outros, os seguintes aspectos:
9.5.1. o recolhimento tempestivo do débito somente saneará o processo diante do reconhecimento da boa-fé em prol dos responsáveis e da ausência de outra irregularidade nas contas, em obediência ao art. 12, § 2º, da Lei n.º 8.443, de 1992, e ao art. 12, VI, da Resolução TCU n.º 170, de 2004;
9.5.2. a falta de atendimento à citação resultará na revelia do respectivo responsável, para todos os efeitos, dando prosseguimento ao processo, nos termos do art. 12, § 3º, da Lei n.º 8.443, de 1992, e do art. 12, VII, da Resolução TCU n.º 170, de 2004;
9.6. enviar a cópia do presente Acórdão, com o parecer da unidade técnica, a todos os responsáveis para facilitar a correspondente manifestação neste processo;
9.7. promover o prosseguimento do presente feito, por meio da unidade técnica, com vistas ao saneamento deste processo pela adoção, entre outras medidas, das seguintes providências:
9.7.1. realização da citação determinada pelo item 9.3 deste Acórdão; e 
9.7.2. realização da superveniente análise sobre o presente feito, com a emissão do subjacente parecer conclusivo, e subsequente envio do processo ao MPTCU para colher a manifestação escrita do Parquet especial."
3.	Em suma, o embargante pede a exclusão da sua responsabilidade no processo, a partir do reconhecimento, pelo Tribunal, das seguintes falhas que aponta na deliberação:
"a) Obscuridade na caracterização dos atos e contratos: o acórdão embargado se sustenta no fundamento de que a participação do Sesi/DN teria se dado na forma de patrocínio, o que atrairia a incidência da OSC 14/2013, quando na verdade o ato em apreço consiste em concessão do auxílio financeiro, disciplinado pela OSC Sesi/ Senai/IEL 02/2014;
b) Omissões quanto: 
b.1) ao devido exame acerca da regularidade na tramitação e aprovação pelo SESI/DN do auxílio financeiro ao SESI/PE para o Projeto Relix, que no caso do Embargante, se restringia à verificação da compatibilidade dos pareceres emitidos pelas áreas técnicas e pela Diretoria Jurídica do SESI/DN em relação aos requisitos constantes da OSC 02/2014;
b.2) ao exame da responsabilidade de todos os dirigentes da entidade, uma vez que as conclusões aplicadas à situação do Diretor do Sesi/DN, Sr. Robson Braga de Andrade, são extensíveis ao Embargante, pelos mesmos fundamentos; e
b.3) à desconsideração das prestações de contas apresentadas em conformidade com a OSC 02/2014; e, por fim,
c) erro de fato quanto à confusão ocorrida no emprego dos conceitos institucionais de "patrocínio" e "auxílio financeiro", bem como quanto à equivocada afirmação de que seria exigível dos gestores a observância de orientações do TCU exaradas após a ocorrência dos atos em apreço, de forma retroativa."
4.	Ponho em destaque, a seguir, os principais argumentos que fundamentam os presentes embargos de declaração:
"A contratação, execução e prestação de contas do Projeto Relix PE/2014 foi de total responsabilidade do Departamento Regional do SESI/PE, a quem cabia aprovar o projeto, contratar a entidade responsável pela execução, fiscalizar o contratado e zelar pelo cumprimento dos objetivos e metas previstas";
" (...) a participação do SESI/DN se deu na forma de concessão do auxílio financeiro ao Departamento Regional", observada "a norma aplicável, que é a Ordem de Serviço Conjunta SESI/SENAI/IEL 02/2014";
" (...) a Ordem de Serviço Conjunta SESI/SENAI (OSC) 14/2013, referida na instrução, só se aplica aos casos em que o SESI ou o SENAI nacionais sejam os patrocinadores, o que não foi o caso do Projeto Relix PE/2014";
"A unidade técnica deste TCU, em muitos momentos, atribuiu ao SESI/DN a decisão de patrocinar as entidades privadas que executaram o Projeto Relix", mas "nada mais equivocado", pois o SESI/PE, este sim, por decisão autônoma sua, decidiu "patrocinar" o Instituto Origami, entidade escolhida para executar o Projeto Relix";
"não cabe [ao embargante] responder por eventuais erros ou impropriedades cometidas pelos Departamentos Regionais, que estão fora de sua esfera de atuação";
" (...) é obscura a menção à referida norma (OSC 14/2103) na peça de instrução, reproduzida no Relatório que acompanha o Acórdão 609/2021-TCU-Plenário, conforme se observa abaixo:
'554. Em 29/10/2013, mediante ato conjunto das Diretorias do SESI e do SENAI, foi aprovada a política de patrocínio no âmbito dos departamentos nacionais de ambas as instituições (Ordem de Serviço Conjunta SESI/SENAI 14/2013) .
 (...) 
559. Observa-se que o ato normativo, embora disponha de seção específica relacionada à prestação de contas, restringe a demonstração da ação patrocinada à comprovação da execução física do objeto, dispensando o patrocinado de demonstrar a execução financeira das ações, ou seja, a evidenciar que as despesas realizadas tiveram por objetivo financiar o objeto pactuado.
560. E, sob a égide de tal normativo, foram constituídos os contratos de patrocínio firmados pelos Departamentos Regionais do SESI de Pernambuco, Alagoas e Paraíba com o Instituto Origami, destinados ao financiamento do projeto Relix, os quais, ainda que dispusessem de cláusulas específicas de prestação de contas, não sujeitavam o patrocinado a comprovar a aplicação dos recursos recebidos no custeio de despesas relacionadas à consecução do objeto contratual.
561. No caso, a normatização editada pelo SESI e pelo SENAI, ao dispensar a necessidade de comprovação da execução financeira de contratos de patrocínio, caminhou na contramão de jurisprudência consolidada no âmbito do TCU (...) '";
"Ora, o contrato de patrocínio não foi firmado "sob a égide" da OSC 14/2013, pois ela só se aplica aos casos em que o SESI ou o SENAI nacionais sejam os patrocinadores. Esse não foi o caso do Projeto Relix PE/2014, cujo patrocinador foi o SESI/PE";
"Tendo prestado apenas apoio financeiro ao SESI/PE, não cabia ao Departamento Nacional escolher a forma como o Projeto Relix seria executado. Tal decisão competia exclusivamente ao SESI/PE. Portanto, a escolha da modalidade "patrocínio" (por inexigibilidade) , como forma de viabilizar a execução do referido projeto, foi tomada pelo departamento regional, sem nenhuma intervenção do SESI/DN";
"Essa infeliz confusão conceitual trouxe o SESI/DN para o centro das irregularidades apuradas neste processo. Esclareça-se: se houve impropriedades no patrocínio ao Instituto Origami na execução do Projeto Relix, que elas sejam apuradas em face das pessoas e entes que intervieram na escolha da referida entidade";
"Como já afirmado, o Acórdão, partindo da análise da Unidade Técnica, replicou o equívoco. Atente-se para os seguintes trechos do Relatório que acompanha o Acórdão 609/2021-TCU-Plenário:
'26. (...) considera-se que ficou caracterizada a responsabilidade do Departamento Nacional na produção dos atos irregulares e consequente prejuízo aos cofres do Sesi/DN, mediante participação dos seguintes agentes:
Robson Braga de Andrade, Presidente da CNI e Diretor do Sesi/DN, foi o gestor responsável por autorizar o patrocínio e respectivos repasses da entidade nacional ao Departamento do Sesi/PE (pec¿a 22, p. 19) , a título de patrocínio, sem análise de custos e sem previsão de prestação de contas sobre aplicação dos recursos;
Rafael Esmeraldo Lucchesi Ramacciotti, Diretor Superintendente do Sesi/DN, em conjunto com o Diretor de Operac¿ões do Sesi Nacional, foi signatário do parecer que concluiu pela aprovação do pedido de patrocínio pelo Sesi/PE, mediante repasse de R$ 4.309.998,00, sem detalhamento dos custos envolvidos para produção do objeto a ser patrocinado, nem previsão de prestação de contas que pudesse comprovar a regular aplicação dos recursos;
Marcos Tadeu de Siqueira, Diretor de Operações do Sesi/DN à época, foi o agente responsável pela produção do parecer favorável ao atendimento do pleito da unidade de Pernambuco, mediante repasse de R$ 4.309.998,00, sem detalhamento dos custos envolvidos para produção do objeto a ser patrocinado, nem previsão de prestação de contas que pudesse comprovar a regular aplicação dos recursos.
***
- a ilicitude dos atos que importaram no patrocínio do Relix reside na contratação do projeto sem que houvesse uma avaliação financeira específica e idônea em que se buscasse aferir a compatibilidade entre os valores apresentados pelo Instituto Origami e os efetivamente praticados no mercado ou que ao menos demandasse do proponente a demonstração analítica dos custos envolvidos nas atividades previstas, de forma a evidenciar, de forma objetiva e transparente, os critérios adotados para a formação dos preços propostos';
"Mais uma vez. O Senhor Robson Braga de Andrade não foi "o gestor responsável por autorizar o patrocínio", mas, sim, a instância final de um longo processo administrativo que culminou na concessão de auxílio financeiro ao Sesi/PE. Assim, os repasses daí resultantes não foram feitos "a título de patrocínio", como registrou por equívoco a Unidade Técnica";
"Repita-se: o SESI/PE não pediu que o SESI/DN patrocinasse o projeto, mas, sim, que prestasse auxílio financeiro a fim de possibilitar a execução de um projeto cuja iniciativa e responsabilidade correram exclusivamente pelo regional";
"Como já afirmado, essa distinção não é de irrelevante, pois patrocínios e auxílios financeiros são regidos por normas internas distintas do SESI/DN";
"Os patrocínios do SESI e/ou SENAI/DN são disciplinados pela OSC Conjunta 14/2013 (e essa norma não se aplica a patrocínios dos Departamentos Regionais) ; os apoios financeiros aos Departamentos Regionais, por sua vez, são regidos pela OSC Conjunta 02/2014";
" (...) o Acórdão em comento analisou a conduta do Embargante à luz da OSC Conjunta 14/2013 (patrocínio do SESI/DN) , razão pela qual chegou a conclusões completamente distorcidas";
"Como pode ser observado no processo PRO 14937/2014- SESI, todas as etapas e requisitos normativos para a concessão do auxílio financeiro ao SESI/PE, desde a solicitação até a aprovação, foram adequadamente cumpridos pelo SESI/DN";
"Com o repasse do auxílio, a responsabilidade pela execução do projeto, no exercício de sua autonomia regulamentar (art. 37, § 1º, do Decreto nº 57.375 - Regulamento do SESI) , era integralmente do SESI/PE, inclusive no que diz respeito à formalização dos contratos necessários à consecução dos objetivos, conforme dispõe o item 5 da OSC nº 02/2014";
" (...) vê-se que o nível de detalhamento dos custos do projeto submetido pelo SESI/PE, o conteúdo da prestação de contas e a forma como ela deveria ser apresentada ao SESI/DN estavam delimitados na OSC 02/2014 e foram plenamente observados pelos gestores nacionais";
" (...) não se pode equiparar a decisão dos gestores nacionais em conceder o auxílio financeiro ao Sesi/PE com a decisão regional de patrocinar o Relix/PE 2014";
" (...) não coube aos gestores nacionais a decisão de firmar ou de autorizar a assinatura de contrato de patrocínio, pois esta é uma das condutas que a instrução técnica reputa irregular e, de forma indevida, imputa aos Diretores do SESI/DN";
" (...) em âmbito nacional, a única decisão tomada pelos Diretores do SESI/DN foi a de autorizar a concessão do auxílio financeiro ao SESI/PE, após observar que todas as condições impostas pela OSC 02/2014 haviam sido cumpridas";
"A forma escolhida pelo SESI/PE para executar o Projeto Relix (no caso, patrocínio ao Instituto Origami) é de sua inteira responsabilidade. Tal escolha não cabe ao Departamento Nacional";
"Em casos como este aqui examinado, há duas prestações de contas. A primeira (decorrente do contrato de patrocínio firmado entre o Departamento Regional e o ente patrocinado) contém as notas fiscais e o detalhamento de todas as despesas efetuadas e deve ser aprovada pelo SESI/PE. A segunda, por força do auxílio financeiro concedido pelo Departamento Nacional e da OSC 02/2014, se refere à realização das atividades previstas e ao atingimento dos objetivos e deve ser submetida ao SESI/DN";
"A prestação de contas do Instituto Origami foi regularmente apresentada ao SESI/PE. (...) A prestação de contas ao Departamento Nacional foi feita em conformidade com os itens 3-5 do Anexo VI da OSC 02/2014, segundo os quais o SESI/PE deveria apresentar informações sobre as despesas, cópias das notas fiscais, após aprovação pelo Contador e ratificadas pelo Superintendente ou Diretor do Departamento Regional";
" (...) há um problema adicional nos fundamentos empregados pela Unidade Técnica para considerar que os dirigentes do SESI/DN teriam descumprido o dever de avaliar financeiramente o projeto para aferir se os valores constantes do projeto eram compatíveis com os preços praticados no mercado. O problema é que foram mencionados precedentes do TCU que não se amoldam ao caso em análise e, pior, são posteriores aos fatos aqui apurados."
É o relatório.

Fabiano Silveira (OAB/DF 31.440) e outros.

Não atuou.

TOMADA DE CONTAS ESPECIAL. SERVIÇO SOCIAL DA INDÚSTRIA. INDÍCIOS DE IRREGULARIDADE NA APLICAÇÃO DE RECURSOS PÚBLICOS POR MEIO DE PATROCÍNIO. DESCONSIDERAÇÃO DA PERSONALIDADE JURÍDICA. CITAÇÃO DOS RESPONSÁVEIS. EMBARGOS DE DECLARAÇÃO. CONHECIMENTO. NÃO ENVOLVIMENTO DO DEPARTAMENTO NACIONAL DIRETAMENTE NA APROVAÇÃO DO PATROCÍNIO. CONCESSÃO APENAS DE AUXÍLIO FINANCEIRO AO DEPARTAMENTO REGIONAL DE PERNAMBUCO. ACOLHIMENTO. EFEITOS INFRINGENTES. EXCLUSÃO DA RESPONSABILIDADE DOS DIRIGENTES DO DEPARTAMENTO NACIONAL.

TOMADA DE CONTAS ESPECIAL (TCE)

não atuou.

Nesta fase processual, cumpre examinar os embargos de declaração opostos ao Acórdão 609/2021-TCU-Plenário (que redigi como Revisor) por Rafael Esmeraldo Lucchesi Ramacciotti, ex-Diretor Superintendente do Departamento Nacional do Serviço Social da Indústria (Sesi/DN) , que é alvo de citação determinada pela referida deliberação, solidariamente com diversos outros responsáveis, haja vista o débito apurado em R$ 2.518.845,33, correspondente aos prejuízos ocasionados à entidade na execução do patrocínio concedido pelo Departamento Regional do Serviço Social da Indústria no Estado de Pernambuco (Sesi/PE) ao Instituto Origami, para a realização do Projeto "Relix - Recuse, Repense, Reduza, Reutilize, Recicle", em 2014, a partir de recursos no montante de R$ 4.309.998,00 repassados pelo Sesi/DN.
2.	Basicamente, o Projeto Relix tinha como objetivo a conscientização da população a respeito do tratamento do lixo, através da apresentação de peças teatrais e da distribuição de material promocional.
3.	Tendo concebido o projeto, o Instituto Origami inicialmente tentou implementá-lo com o apoio do Governo do Estado de Pernambuco, que lhe sugeriu redirecionar a demanda ao Sesi/PE, onde a ideia foi abraçada. Porém, sem dinheiro para bancar o patrocínio, o Sesi/PE solicitou auxílio financeiro ao Sesi/DN, que liberou a verba.
4.	Com esteio nos elementos obtidos pela Operação Fantoche, da Polícia Federal, que contou com a participação de auditores do TCU, foi verificado que, não obstante o Instituto Origami ter sido contratado por inexigibilidade de licitação pelo Sesi/PE, uma vez que era o detentor do projeto patrocinado, a sua execução foi entregue a terceiros, notadamente a empresa Aliança Comunicação e Cultura Ltda., que recebeu mais de 70% dos recursos aplicados.
5.	Adicionalmente, foi constatada a ocorrência de práticas ilícitas que infligiram vultosos danos ao erário, consistentes em superfaturamento (R$ 1.966.255,80) , desvio de valores mediante pagamentos fictícios (R$ 357.000,00) , despesas indevidas com taxas de administração (R$ 145.839,53) e dispêndios não comprovados (R$ 49.750,00) , que resultam no débito de R$ 2.518.845,33.
6.	Segundo a instrução da unidade técnica que estabelece em parte as bases do Acórdão 609/2021-TCU-Plenário, ao propor a realização das citações, a responsabilidade do ex-Diretor Superintendente do Sesi/DN Rafael Esmeraldo Lucchesi Ramacciotti, ora embargante, assim como do ex-Diretor de Operações Marcos Tadeu de Siqueira, advém do fato de terem assinado "o parecer utilizado como fundamento para o repasse de valores [ao Sesi/PE], sem análise de custos e sem previsão de prestação de contas dos gastos que seriam realizados no âmbito do patrocínio."
7.	De modo semelhante, a unidade técnica também propôs a citação do Diretor do Departamento Nacional do Sesi Robson Braga de Andrade, "por autorizar a liberação dos recursos solicitados pelos diretores regionais para o financiamento do projeto, valendo-se, para tanto, única e exclusivamente, do próprio orçamento apresentado pelo Instituto Origami."
8.	Tais propostas de citação, juntamente com as de outros responsáveis, foram levadas a julgamento pelo Relator, Ministro-Substituto André Luís de Carvalho, que com elas manifestou sua integral concordância. Atuando como Revisor, abri divergência apenas com relação à citação do Diretor do Departamento Nacional do Sesi, que enxerguei como demasiada, tendo o meu posicionamento sido acolhido pelo Colegiado, motivo pelo qual relato os presentes embargos declaratórios, em atenção ao art. 287, § 2º, do Regimento Interno.
9.	Ao confirmar a exclusão da responsabilidade do Diretor do Departamento Nacional do Sesi, que por regulamento acumula o cargo de Presidente da Confederação Nacional da Indústria, o Plenário seguiu o entendimento de que, do alto da sua posição de liderança máxima da organização, encarregado de administrar uma receita bilionária em programas dos mais diversificados, o referido dirigente não poderia ser capaz de verificar detalhes do custo de uma ação de patrocínio de âmbito regional, já aprovada pelas instâncias decisórias hierarquicamente inferiores.
10.	Nesta oportunidade, o embargante Rafael Esmeraldo Lucchesi Ramacciotti traz outra luz sobre a questão do envolvimento dos agentes do Sesi/DN no patrocínio oferecido pelo Sesi/PE ao Projeto Relix.
11.	De acordo com o embargante, ao contrário do que a instrução da unidade técnica teria indicado, o Sesi/DN não agiu como copatrocinador, tendo sido a decisão de financiar o projeto e contratar o Instituto Origami tomada exclusivamente pelo Sesi/PE, dentro da sua alçada.
12.	Essencialmente, o embargante sustenta que a operação de conceder o auxílio financeiro ao Sesi/PE não pode ser confundida com a de patrocinar o Projeto Relix, sendo inclusive regidas por normas distintas.
13.	Pondera que a Ordem de Serviço Conjunta (OSC) Sesi/Senai 14/2013, por vezes mencionada pela unidade técnica, não regulou o patrocínio firmado entre o Sesi/PE e o Instituto Origami, pois só vale para patrocínios dados pelos respectivos departamentos nacionais. Reforça que o Sesi/DN não autorizou o patrocínio ao Projeto Relix, mas apenas forneceu os recursos solicitados pelo Sesi/PE para que, por sua própria conta, o fizesse, tendo o repasse obedecido as regras da OSC Sesi/Senai/IEL 02/2014, que dispõe sobre os procedimentos da política de fomento aos departamentos regionais, mediante "Apoios Financeiros".
14.	Devo reconhecer que os embargos introduzem uma abordagem nova para a definição das responsabilidades, até então não considerada nas análises que levaram à determinação das citações feita pelo Acórdão 609/2021-TCU-Plenário, que sequer mencionam a OSC Sesi/Senai/IEL 02/2014. Portanto, há possível omissão a ser corrigida pelo Tribunal.
15.	Conforme o processo administrativo PRO-14937/2014, constituído no Sesi/DN em razão do pleito do Sesi/PN de "um auxílio" no valor de R$ 4.309.998,00 para viabilização do Projeto Relix, a base normativa para a decisão de concedê-lo foi unicamente, de fato, a OSC Sesi/Senai/IEL 02/2014, como evidenciam o Parecer 1300/14 da Diretoria Jurídica e o Despacho favorável assinado pelos Diretores Fábio Lucchesi e Marcos Tadeu de Siqueira. (peça 161, págs. 2, 69/70 e 77) 
16.	Em nenhum momento, o processo administrativo faz referência à OSC Sesi/Senai 14/2013, confirmando que o Sesi/DN não agiu como patrocinador do Projeto Relix, mas se limitou, inerentemente à sua função de garantir a operacionalidade do sistema federativo, à suplementação de recursos aos cofres do Sesi/PE, que tinha a intenção de patrociná-lo.
17.	De acordo com a OSC Sesi/Senai/IEL 02/2014, os "Auxílios Financeiros visam atender às demandas regionais específicas". Ademais, a norma é categórica em dispor que "o Departamento Regional do Senai ou do Sesi [no caso, o Sesi/PE] é responsável pela execução de todas as etapas do Apoio Financeiro, metas e produtos previstos na proposta e no plano de trabalho aprovado." (peça 160) 
18.	Como se pode notar, o Auxílio Financeiro faz lembrar o estabelecimento de um convênio entre os departamentos nacional e regional do Sesi, nos moldes do que acontece, por exemplo, entre órgãos da Administração Pública Federal e municípios. No Auxílio Financeiro, a existência de "alinhamento estratégico" entre as partes funciona como o "interesse mútuo" no convênio.
19.	Da mesma forma que no convênio, no Auxílio Financeiro quem apresenta o projeto e recebe os recursos fica encarregado da sua gestão, desde o planejamento até a conclusão, incluindo as tarefas de compor os custos e de contratar o executor.
20.	No que tange ao Auxílio Financeiro em favor do Sesi/PE para o Projeto Relix, constata-se que no contrato de patrocínio com o Instituto Origami não há a participação do Sesi/DN, tendo sido entabulado com espeque no Regulamento de Licitações e Contratos do patrocinador, e não na OSC Sesi/Senai 14/2013. (peça 22, págs. 5/10) 
21.	Foi no contrato, também, que constou a relação dos documentos para a prestação de contas do patrocínio, sem a necessária exigência dos comprovantes de despesas, aspecto que, portanto, não pode ser imputado aos dirigentes do Sesi/DN.
22.	Ao contrário, na prestação de contas do Auxílio Financeiro, a ser encaminhado pelo Sesi/PE ao Sesi/DN, havia expressa previsão de juntada dos "documentos fiscais de despesas realizadas", nos termos do Capítulo 6 ("Prestação de Contas") e do Anexo VI ("Matriz de Requisitos Para Prestação de Contas de Auxílio Financeiro") da OSC Sesi/Senai/IEL 02/2014.
23.	Faço a ressalva, quanto ao papel do Sesi/DN, de que o plano de trabalho requerido para a concessão do Auxílio Financeiro, na forma do Anexo II da OSC Sesi/Senai/IEL 02/2014, é frágil ao não impor ao solicitante a decomposição dos custos do projeto apoiado, para que haja alguma checagem de conformidade, a fim de prevenir desvios ou sobrepreços.
24.	Nesse ponto, a regulamentação dos convênios é mais avançada, visto que a Portaria Interministerial MP/MF/CGU 424/2016, no art. 19, caput e inciso V, prescreve que o plano de trabalho deve conter item sobre a "compatibilidade de custos com o objeto a ser executado", o qual, junto com outros, "será avaliado pelo concedente".
25.	Não obstante, a deficiência do plano de trabalho disposto na OSC Sesi/Senai/IEL 02/2014 não é oponível ao ora embargante, nem ao ex-Diretor de Operações Marcos Tadeu de Siqueira, que não figuram como signatários do referido normativo.
26.	Na verdade, ambos os dirigentes do Sesi/DN anuíram à concessão do Auxílio Financeiro ao Sesi/PE seguindo fielmente as formalidades da OSC Sesi/Senai/IEL 02/2014, à qual estavam organicamente subordinados, como mostram os autos do processo administrativo PRO-14937/2014.
27.	Diversamente, a direção do Sesi/PE não cuidou para que a contratação do patrocínio, mesmo por inexigibilidade de licitação como procedido, fosse "circunstanciadamente justificada (...) , inclusive quanto ao preço", conforme determina o art.11 do Regulamento de Licitações e Contratos.
28.	Enfim, vejo que, realmente, o Sesi/DN não se envolveu diretamente na aprovação do patrocínio ao Instituto Origami, cujos atos eram da competência e foram praticados inteiramente no âmbito do Sesi/PE, a teor das informações presentes no Parecer da Assessoria Jurídica desse Departamento Regional, o qual precedeu a contratação. (peça 22, págs. 3/4) 
29.	Desse modo, os aspectos relacionados aos custos do projeto e à respectiva prestação de contas foram falhos devido aos maus procedimentos adotados pelo Sesi/PE na concessão do patrocínio. Da sua parte, os dirigentes do Sesi/DN avaliaram o repasse de recursos sob a ótica do Auxílio Financeiro, cujos critérios normativos para liberação são mais gerais, distintos do patrocínio, e, pelo que consta, foram obedecidos.
30.	Conclusivamente, me convenço de que, no caso, devem ser afastadas as responsabilidades dos dirigentes do Sesi/DN quanto às irregularidades observadas no patrocínio do Sesi/PE ao Instituto Origami/Projeto Relix, cabendo o acolhimento, com efeitos infringentes, dos embargos de declaração do ex-Diretor Superintendente Rafael Esmeraldo Lucchesi Ramacciotti, com aproveitamento ao exDiretor de Operações Marcos Tadeu de Siqueira, com fundamento no art. 281 do Regimento Interno do TCU.
	Diante do exposto, voto para que o Tribunal aprove o acórdão que ora submeto a este Colegiado.
TCU, Sala das Sessões, em tagDataSessao.
Ministro VITAL DO RÊGO 
Relator